【裁判字號】    98,重訴,555
【裁判日期】    990311
【裁判案由】    損害賠償
【裁判全文】
臺灣臺中地方法院民事判決  98年度重訴字第555號
原      告  甲○○
被      告  戊○○
兼法定代理人丁○○
            乙○○
上列三人共同
訴訟代理人  張運才律師
複代理人    丙○○    住台中市○區○○路296號6樓之2
上列當事人間因過失致死案件，經原告提起刑事附帶民事訴訟，
請求侵權行為損害賠償事件（本院98年度交附民字第225號），
經本院刑事庭裁定移送前來，本院於民國99年2月25日言詞辯論
終結，判決如下：
    主    文
被告應連帶給付原告新台幣壹佰零肆萬肆仟陸佰玖拾伍元，及自
民國98年9月29日起至清償日止，按年息5%計算之利息。
原告其餘之訴駁回。
本判決原告勝訴部分，於原告以新台幣參拾肆萬捌仟元為被告供
擔保後，得假執行；但被告如以新台幣壹佰零肆萬肆仟陸佰玖拾
伍元為原告預供擔保，得免為假執行。
原告其餘假執行之聲請駁回。
    事  實  及  理  由
壹、程序方面：
    按訴狀送達後，原告不得將原訴變更或追加他訴，但擴張或
    減縮應受判決事項之聲明者，不在此限，民事訴訟法第255
    條第1項第3款定有明文。本件原告起訴時原聲明：被告應連
    帶給付原告新台幣（下同）1,000萬元，及自起訴狀繕本送
    達翌日起至清償日止，按年息5%計算之利息；嗣於本院審理
    中減縮聲明為：被告應連帶給付原告500萬72元，及自民國
    98 年9月28日起至清償日止，按年息5%計算之利息；揆諸前
    述規定，依法應予准許。
貳、實體方面：
一、原告主張略以：
  (一)被告戊○○於98年1月29日上午5時40分許，騎乘車牌號碼Ｍ
    57－691號重型機車，沿臺中市南屯區○○○路由西往東方
    向行駛，行經臺中市南屯區○○○路與大墩南路之設有行車
    管制號誌之交岔路口時，原應注意機車行駛至交岔路口，其
    轉彎應依標誌或標線之規定行駛，又該路口設有機慢車兩段
    左轉標誌，並劃設有機車左轉待轉區標線，依規定應以兩段
    方式進行左轉彎，並應注意車前狀況，隨時採取必要之安全
    措施，且應注意行車管制號誌甫轉換之際，交岔路口內可能
    尚有其他車輛未及時通過，仍須注意避讓。而依當時天候晴
    、日間自然光線、柏油路路面乾燥、無缺陷、無障礙物、視
    距良好等情，並無不能注意之情事，竟疏未注意及此，未依
    規定以兩段式左轉，亦未注意對向車道是否有車輛行駛，見
    交通號誌為綠燈，即貿然左轉駛入大墩南路，因而撞及由原
    告之子商若晟所騎乘沿臺中市南屯區○○○路由東往西方向
    行駛至上開路口之車牌號碼Ｐ2Ｗ－372號重型機車，致商若
    晟受有頭部外傷顱內出血、中樞神經衰竭之傷害，經送醫救
    治後，延至98年1月31日下午3時3分許，仍因傷重不治死亡
    。被告戊○○為79年8月17日生，被告丁○○、乙○○為其
    法定代理人，其三人依法應負連帶賠償責任。
  (二)原告請求之損害賠償如下：
    (1)喪葬費用36萬3,850元：原告為被害人商若晟支出喪葬費
      用36萬3,850元。
    (2)扶養費163萬6,222元：原告為50年10月13日生，於商若晟
      死亡時為47歲，而商若晟為83年4月13日生，本件車禍事
      故發生時年僅14歲，原告於商若晟成年時為53歲，而依年
      內政部頒布之97年臺灣地區簡易生命表所示，原告於商若
      晟成年時平均餘命尚有26.60年，此即為原告可得受商若
      晟扶養之年數，以四捨五入計為27年。另參酌行政院主計
      處發布臺灣地區家庭支出收支調查報告，臺中市市民97年
      度每戶平均非消費支出為18萬7,319元，消費支出為74萬
      4,763元，平均每戶人數為3.30人，則每人每年支出為28
      萬2,449元【（187,319＋744,763）÷3.3＝282,449，元
      以下四捨五入】。原告尚有子女商若薇、商若筠二人，是
      商若晟分擔之扶養義務為三分之一，再依霍夫曼計算法扣
      除中間利息，原告可得請求賠償之扶養費用為163萬6,222
      元（282,449×17.378950 ÷3＝1,636,222）。
    (3)精神慰撫金300萬元：原告遭逢喪子之痛，每憶及愛子慘
      遭橫禍身亡，悲慟之心每每不能自己，白髮人送黑髮人，
      其痛苦非筆墨所能形容，為此請求精神慰撫金300萬元。
    (4)爰依民法第187條、第192條、第194條規定，提起本件訴
      訟等語，並聲明：被告應連帶給付原告500萬72元，及
      自98年9月28日起至清償日止，按年息5％計算之利息。
      願供擔保，請准宣告假執行。
二、被告答辯略以：
  (一)被告戊○○固有原告所指之違規行為，然商若晟年僅14歲，
    無駕駛執照又超速行駛，煞車不及而撞及被告戊○○所騎乘
    機車右側，致二車皆人車倒地，被告亦受有頭部外傷腦震盪
    等傷害，商若晟就此交通事故與有過失，此由臺灣省台中市
    區車輛行車事故鑑定委員會分析意見及臺灣省車輛行車事故
    覆議鑑定委員會覆議意見書即可明白。
  (二)被告丁○○早年失學，又因經濟景氣不佳遭裁員而失業，僅
    能打零工賺取微薄工資餬口養家，被告乙○○罹患氣喘及糖
    尿病多年，需長期服藥治療，並無工作能力，被告戊○○因
    家庭經濟十分不佳，致未繼續升學，選擇就業賺錢貼補家用
    ，原在家樂福賣場擔任倉儲工，因本件車禍身受重傷而遭解
    雇，目前待業中。被告戊○○願意每月賠償1萬元，連續一
    、二十年。
  (三)被告對原告請求36萬3,850元喪葬費用部分不爭執，至於原
    告請求扶養費、慰撫金之金額顯然太高，被告無力負擔，請
    法院審酌。
  (四)本件事故後，被告已自國泰產物保險股份有限公司領取強制
    險理賠150萬元。
  (五)聲明：原告之訴及假執行之聲請均駁回。如受不利判決
    ，請准供擔保免為假執行。
三、兩造經本院試行整理並簡化爭點，結果如下：
  (一)兩造不爭執事項：
    (1)被告戊○○承認有過失，對於本院刑事庭98年度交易字第
      539號刑事判決所認定之事實，不爭執。
    (2)對原告請求36萬3,850元整喪葬費用部分不爭執。
  (二)本件爭執事項在於：
    (1)被害人商若晟就本件車禍之發生，是否與有過失？
    (2)原告依據民法第187、192、194條之規定，請求被告連帶
      給付500萬72元，及自98年9月28日起至清償日止，按年息
      5%計算之利息，是否有理由？
四、本院之判斷：
  (一)原告主張被告戊○○於前揭時、地，騎乘機車與原告之子商
    若晟發生碰撞，致商若晟受有頭部外傷顱內出血、中樞神經
    衰竭之傷害，經送醫救治後，延至98年1月31日下午3時3分
    許，仍因傷重不治死亡之事實，為被告所不爭執，且有本院
    98年度交易字第539號刑事判決在卷可參，又被告戊○○因
    前開過失致死行為，業經本院刑事庭判處有期徒刑6月，如
    易科罰金，以1,000元折算一日（現上訴中），亦據本院依
    職權調取該刑事案卷，查明屬實，堪信為真正。
  (二)按因故意或過失，不法侵害他人之權利者，負損害賠償責任
    。汽車、機車或其他非依軌道行駛之動力車輛，在使用中加
    損害於他人者，駕駛人應賠償因此所生之損害。無行為能力
    人或限制行為能力人，不法侵害他人之權利者，以行為時有
    識別能力為限，與其法定代理人連帶負損害賠償責任。不法
    侵害他人致死者，對於支出殯葬費之人，亦應負損害賠償責
    任；被害人對於第三人負有法定扶養義務者，加害人對於該
    第三人亦應負損害賠償責任。不法侵害他人致死者，被害人
    之父、母、子、女及配偶，雖非財產上之損害，亦得請求賠
    償相當之金額。民法第184條第1項前段、第191條之2前段、
    第187條第1項、第192條、第194條分別定有明文。本件原告
    因被告戊○○之過失侵權行為受有損害，且被告戊○○上開
    行為與原告所受損害間具有相當因果關係，是原告依上揭規
    定請求被告負連帶損害賠償責任，洵屬有據。
  (三)茲就原告聲明之各項請求，應否准許，分述如下：
    (1)喪葬費用36萬3,850元部分：
      原告主張其因商若晟死亡而支出喪葬費用36萬3,850元，
      業據其提出喪葬費用收據及明細表為證，且為被告所不爭
      執，自應准許之。
    (2)扶養費163萬6,222元部分：
      民法第1117條第1項規定；受扶養權利者，以不能維持
        生活而無謀生能力者為限。而同條第2項規定：前項無
        謀生能力之限制，於直系血親尊親屬不適用之。即直系
        血親尊親屬受扶養者，仍須以不能維持生活者為限（參
        照最高法院87年度台上字第1696號判決意旨）。所稱「
        不能維持生活」，係指不能以自己之財產維持生活者而
        言；反面言之，如能以自己之財產維持生活者，自無受
        扶養之權利。
      本件原告為商若晟之直系血親尊親屬，其主張受商若晟
        扶養，依前項規定，仍須以不能維持生活者為限。查原
        告為晁宏貿易有限公司負責人，該公司資本額為500萬
        元全屬原告一人所投資，每年獲利約1,300萬元，此為
        原告所自承。參以，原告97年度所得總額為70萬4,830
        元，其中利息所得達22萬9,140元，另原告名下有房屋1
        筆、土地2筆、汽車1部、企業投資2筆，有稅務電子閘
        門財產所得調件明細表附卷可稽。衡諸原告上開財產、
        所得資料及其陳稱獨資之晁宏貿易有限公司每年獲利約
        1,300萬元等情，本院認為原告有生之年應能以自己之
        財產維持生活，自無受扶養之權利。故原告請求扶養費
        163萬6,222元部分，核與民法第1117條所規定之要件不
        合，依法不能准許。
    (3)精神慰撫金：
      按慰藉金核給之標準固與財產上損害之計算不同，然非不
      可斟酌雙方身分資力與加害程度，及其他各種情形核定相
      當之數額，最高法院著有51年台上字第223號判例可參。
      查原告為陸軍軍官學校正期學生班畢業，現為晁宏貿易有
      限公司負責人，其財產、所得資料業如前述。被告戊○○
      為國立彰化師範大學附屬高級工業職業學校機械科畢業，
      原在家樂福賣場任職倉儲工，97年度所得額為4萬3,200元
      ，名下無恆產；被告丁○○為彰化縣立陽明國中畢業，原
      以駕駛貨車為業，因經濟不景氣遭裁員而失業，現以打零
      工為生，每月收入約2萬5,000元，97年度所得額為25萬2,
      000元，其名下有房屋及土地各1筆；被告乙○○為彰化縣
      立文德國小畢業，97年度無所得，名下亦無恆產等情，業
      據兩造陳明在卷，且稅務電子閘門財產所得調件明細表4
      份附卷可佐。本院審酌商若晟乃原告唯一之子，其因被告
      戊○○之過失侵權行為，遭逢喪子之痛，白髮人送黑髮人
      ，其精神上所受之痛苦自屬鉅大，非金錢所能彌補，惟被
      告家境並非寬裕，暨兩造之身分、地位、經濟能力、社會
      經濟狀況等一切情狀，認原告請求300萬元之精神慰撫金
      ，尚屬過高，應予核減為220萬元，方屬公允。
  (四)次按損害之發生或擴大，被害人與有過失者，法院得減輕賠
    償金額，或免除之，民法第217條第1項定有明文；又未領取
    駕駛執照前，不得駕駛汽車；行車速度，依速限標誌或標線
    之規定，無速限或標線者，行車時速不得超過五十公里，道
    路交通安全規則第50條第1項後段、第93條第1項第1款前段
    分別規定甚明。經查，本件被害人商若晟無照駕駛重型機車
    ，事發時行經設有行車管制號誌之市區○○路口，依規定時
    速不得超過50公里，而依現場煞車車痕長達7公尺研判，被
    害人商若晟當時時速超過限速50公里，已屬超速行駛，同為
    本件車禍發生之原因，堪認被害人商若晟就本件車禍之發生
    及擴大與有過失。本件交通事故肇事原因經送臺灣省臺中市
    區車輛行車事故鑑定委員會鑑定結果，亦認為被害人商若晟
    確有上開過失情節，而同為本件車禍肇事因素，此有臺灣省
    臺中市區車輛行車事故鑑定委員會臺中市區第980090案分析
    意見書附於臺灣臺中地方法院檢察署98年度相字第199號相
    驗卷宗足參。本院審酌原告未依兩段方式左轉彎，占用來車
    道搶先左轉，應負擔較大之過失責任，故認原告就本件車禍
    應負擔70%之過失責任，被害人商若晟應負擔30%之過失責任
    。
  (五)綜上所述，原告因本件車禍得請求之喪葬費用為36萬3,850
    元、精神慰撫金為220萬元，合計共256萬3,850元。惟因被
    害人商若晟對本件車禍損害之發生及擴大與有過失，已如前
    述，應減輕被告百分之三十之賠償責任，而負擔百分之七十
    之賠償，是原告得請求被告連帶賠償之金額應為179萬4,695
    元（2,563,850元70％＝1,794,695元）。
  (六)又按保險人依本法規定所為之保險給付，視為被保險人損害
    賠償金額之一部分；被保險人受賠償請求時，得扣除之，強
    制汽車責任保險法第32條定有明文。亦即，強制汽車責任保
    險之被保險人於該範圍內之損害賠償責任即因而解免。本件
    原告已領取汽車強制責任險之保險理賠金150萬元，為兩造
    所不爭執。又該150萬元之理賠金，依法應由原告與商若晟
    之母李文琳（即原告之前妻）平分，故原告應予扣除之金額
    為75萬元。從而，原告請求被告連帶給付104萬4,695元（
    1,794,695元－750,000元＝1,044,695元），及自言詞起訴
    翌日即98年9月29日起，按年息5%計算之利息之範圍內，為
    有理由，逾此數額之請求，即屬無理由，應予駁回。
  (七)本件原告提起刑事附帶民事訴訟，而由本院刑事庭依刑事訴
    訟法第504條第1項規定，裁定移送前來，依同條第2項規定
    免繳納裁判費，其於本院審理期間，亦未滋生其他訴訟必要
    費用，並無訴訟費用負擔問題，附予敘明。
  (八)兩造均陳明願供擔保聲請宣告假執行及免為假執行，就原告
    勝訴部分，核均無不合，爰分別酌定相當擔保金額宣告之。
    至原告敗訴部分，其假執行之聲請即失所依附，應併予駁回
    。
  (九)本件事證已臻明確，兩造其餘攻擊防禦方法與舉證，核與判
    決結果無影響，爰不逐一論述，附此敘明。
五、據上論結，本件原告之訴為一部有理由，一部無理由，依民
    事訴訟法第79條、第390條第2項、第392條第2項，判決如主
    文。
中    華    民    國    99    年    3     月    11    日
                  民事第四庭    法  官  陳文燦
正本係照原本作成。
如對本判決上訴，須於判決送達後20日內向本院提出上訴狀。
中    華    民    國    99    年    3     月    11    日
                                書記官  林玉門

司法院資訊處製作；財團法人民間司法改革基金會備份。
